【裁判字號】    98,簡上,158
【裁判日期】    980826
【裁判案由】    給付會款
【裁判全文】
臺灣臺北地方法院民事判決             98年度簡上字第158號
上  訴  人  黃秀玉（即許茂秋之承受訴訟人）
            黃秀美（即許茂秋之承受訴訟人）
            黃秀英（即許茂秋之承受訴訟人）
            黃秀蓮（即許茂秋之承受訴訟人）
            黃世清（即許茂秋之承受訴訟人）
共      同
訴訟代理人  陳奕全律師
被上訴人    己○○
上列當事人間請求給付會款事件，上訴人對於中華民國98年1月6
日臺灣臺北地方法院臺北簡易庭97年度北簡字第17471號第一審
判決提起上訴，本院於民國98年8月12日言詞辯論終結，判決如
下：
    主  文
原判決關於命上訴人連帶給付超過上訴人所繼承許茂秋之遺產部
分，及該部分假執行之宣告，暨訴訟費用之裁判均廢棄。
上開廢棄部分，被上訴人在第一審簡易之訴駁回。
其餘上訴駁回。
第一、二審訴訟費用由上訴人連帶負擔。
    事實及理由
一、被上訴人起訴主張：
    上訴人5人之母許茂秋於民國96年4月10日招攬合會，會員含
    會首在內共24人，並自任會首，約定每會新台幣（下同）2
    萬元、採內標制，底標為2,000元、每月10日下午2時開標（
    下稱系爭合會）。伊參加系爭合會2會，迄97年1月10日系爭
    合會最後一次開標，伊已繳交會款410,900元，詎之後系爭
    合會即停標，會首許茂秋避不見面，亦不返還伊已繳交之會
    款。嗣許茂秋於97年7月25日過世，上訴人等均為其繼承人
    ，自應連帶返還伊合會會款410,900元暨法定遲延利息等語
    （原審判決被上訴人全部勝訴，但上訴人不服，提起本件上
    訴）。就上訴人提起本件上訴則聲明：上訴駁回。
二、上訴人抗辯以：
    上訴人5人之母許茂秋並非會首，會首係訴外人丁○○。被
    上訴人及其所傳訊證人丙○○、甲○○○等明知許茂秋尚有
    財產，而真正之會首即訴外人丁○○已無財產可供求償，為
    使渠等會款獲償，乃串證誣指許茂秋為會首，是被上訴人所
    指及證人2人之證詞應不可信。參以訴外人丁○○坦承伊為
    系爭合會之會首，致受刑事追訴，足堪認定伊證詞屬實。且
    若許茂秋為系爭合會會首，則第1期會款48萬元之收入及第2
    期以後每月會款收入，當有銀行往來資料可供查核，然查許
    茂秋銀行存簿及郵政儲金簿影本，皆無該等記錄，堪信許茂
    秋實非系爭合會之會首。上訴人等自毋庸對被上訴人負返還
    會款之責等語。並聲明：(一)原判決廢棄，(二)被上訴人在第一
    審簡易之訴駁回。
三、兩造不爭執及爭執事項：
  (一)不爭執之事實：
  1.上訴人5人及訴外人丁○○之母為許茂秋，已於97年7月25日
    死亡，訴外人丁○○已向本院辦理拋棄繼承，並經本院97年
    度繼字第1513號准許在案，上訴人等則向本院聲請對許茂秋
    之遺產為限定繼承，並經本院97年度繼字第1512號為公示催
    告在案。
  2.許茂秋與丁○○因詐欺、偽造文書等罪嫌，業經台灣台北地
    方法院檢察署（下稱台北地檢署）以97年度偵字第12962號
    、第12963號偵查案件受理在案，其中許茂秋部分因其已死
    亡，故為不起訴處分，丁○○部分則經台北地檢署以97年度
    偵緝字第2674號聲請簡易判決處刑，並經本院98年度簡字第
    96號刑事判決丁○○偽造及行使私文書有罪，應執行有期徒
    刑6月，並得易科罰金確定。
  3.被上訴人為系爭合會之會員，系爭合會已開標11期，最後一
    次開標日為97 年1月10日，其後即停止進行，上訴人業已給
    付11次會款。
  (二)爭執事項：系爭合會契約之會首為訴外人丁○○或是上訴人
    之母許茂秋？
四、得心證之理由：
  (一)按當事人主張有利於己之事實者，就其事實有舉證之責任，
    民事訴訟法第277條前段定有明文。又原告對於自己主張之
    事實已盡證明之責後，被告對其主張，如抗辯其不實並提出
    反對之主張者，則被告對其反對之主張，亦應負證明之責，
    此為舉證責任分擔之原則（最高法院18年上字第2855號判例
    意旨可以參照）。次按稱合會者，謂由會首邀集二人以上為
    會員，互約交付會款及標取合會金之契約；其僅由會首與會
    員為約定者，亦成立合會，民法第709條之1第1項定有明文
    。又會首及會員，以自然人為限；會首不得兼為同一合會之
    會員，同法第709條之2第1項、第2項亦有明文。本件被上訴
    人起訴主張系爭合會之會首係上訴人之母許茂秋，但為上訴
    人所否認，並以前開情詞置辯，揆之前述舉證責任之分配，
    即應先由被上訴人就其主張之事實負證明責任，苟能證明真
    實，再由上訴人就其抗辯事實負舉證之責。
  (二)本件被上訴人主張所參加系爭合會之會首為許茂秋之事實，
    已據被上訴人提出載明：「會首：黃許茂秋（即許茂秋）｛
    含會首24人｝」等語之合會會員名冊1份為證（見原審卷第5
    頁），上訴人之被繼承人許茂秋於偵查中並自承丁○○曾向
    伊表示有召集系爭合會等語，業據本院調閱台北地檢署97年
    度偵字第12962號卷查核明確（見該偵卷第18頁），參以訴
    外人丁○○於偵查中陳稱，系爭合會名義上會首係許茂秋，
    許茂秋另要求用「秀瑜」的名義為會員參加系爭合會1會，
    係為不讓別人知道等語（見97年度偵緝字第2674號卷，第17
    頁），對照許茂秋於偵查中提出由訴外人丁○○擔任會首之
    他會會單，許茂秋均以其本名參加由丁○○擔任會首之合會
    （見台北地檢署97年度偵字第1296 2號第20頁），詎於系爭
    合會卻以不欲他人知悉為由，堅持另用他化名參加系爭合會
    1會，堪認上訴人之被繼承人許茂秋確知伊係擔任系爭合會
    之會首，因為免其他會員知悉伊身兼會首及會員，恐生倒會
    疑慮，方另以化名參加1會。另查，系爭合會之會員即證人
    庚○○到庭證稱：「我認識黃許茂秋和丁○○，... 我去（
    看開標時），丁○○、黃許茂秋都有在，... 丁○○在裡面
    開標，黃許茂秋在旁觀看，... 是黃許茂秋找我媽媽入會，
    黃許茂秋找我媽媽入會時據我媽媽稱是黃許茂秋說丁○○缺
    錢，所以黃許茂秋要起這個會幫丁○○」等語（見本院卷第
    74、75頁），證人丙○○到庭證稱：「我認識丁○○，但是
    不熟，我和黃許茂秋比較熟，她來找我很多次，我才入會
    ... 會單是... 黃許茂在交會頭錢後1個禮拜才拿給我，...
    開標時... 是丁○○去開標單，... 是黃許茂秋在招呼我，
    跟來等標的人說再等一下，... 我的頭會是黃許茂秋來收，
    之後黃許茂秋有交代會錢可以交給丁○○，所以我有幾次自
    己拿去給丁○○」等語（見本院卷第76頁），證人謝林雪霞
    到庭證稱：「這次的會是丁○○的媽媽（即許茂秋）起會，
    叫我要跟會，因為丁○○的錢轉不過來，所以黃許茂秋叫我
    們幫忙他，讓他可以幫他女兒，所以我才參加，... 我有去
    看過2次開標，我去的時候黃許茂秋都有在，因為黃許茂秋
    說他自己算錢很慢，所以交給丁○○算就好了，... 會錢是
    3天後付，有時候黃許茂秋來我店裡拿，有時候我會拿去丁○○的店，... 是黃許茂秋跟我說標多少，會單也是黃許茂
    秋給我的，而且倒會時，黃許茂秋有出面要跟我們和解」等
    語（見本院卷第78 頁），證人辛○○到庭證稱：「我有參
    加系爭合會，會單是會頭許茂秋給我的，這個會是會頭來我
    工作的地方找我（入會）的，許茂秋說他要起會問我要不要
    跟，... 會單上的得標日及得標金額是丁○○告訴我的，因
    為許茂秋來找我時跟我說有什麼事可以去問他女兒丁○○
    ... 有關會金，如果找不到許茂秋，我就會去找丁○○，交
    給丁○○，是許茂秋交代我交給丁○○」等語（見本院卷第
    106頁背面）及證人甲○○○到庭證稱：「會頭是許茂秋，
    會單是他交給我的，... 開標的人是丁○○，許茂秋有時在
    開標現場，因為他不識字，行動也不方便，所以都交給他女
    兒辦理，自己沒有處理開標的事，會錢是交給丁○○，是許
    茂秋交代我交給丁○○，當初找我入會的是許茂秋，我另還
    有參加丁○○的會，因為這個會是我遇到許茂秋，他說他要
    上會叫我跟的，而參加丁○○的會，是丁○○來找我入會的
    ，所以我認為兩個會的會首不同，... 倒會之後我有去找許
    茂秋，許茂秋跟我說他要負責」等語（見本院卷第109頁）
    均互核相符，足信系爭合會係由上訴人之被繼承人許茂秋自
    任會首，出面招攬被上訴人、庚○○、丙○○、謝林雪霞、
    辛○○、甲○○○等人入會。故被上訴人主張許茂秋出面向
    伊招攬入會，伊基於鄰居間之信賴關係，始加入系爭合會1
    會，會首為許茂秋等情，即屬真實。
  (三)雖證人乙○○到庭證稱：「當初是丁○○找我參加這個會，
    ... 交會錢收會錢都是丁○○在負責，... 我認為會首是許
    茂秋的原因是因為看到會單上的會首記載許茂秋，我本來以
    為會首是丁○○，最早找我入會的是誰我忘記，但我向來都
    是跟丁○○接洽」等語（見本院卷第108頁），另訴外人毛
    秀英、黃秀英、林麗雲於刑事案件偵查中及原審審理中到庭
    證稱：「系爭互助會是丁○○召集的，都是丁○○在開標，
    都是丁○○來收取會款及交付得標金」（見台北地檢署97年
    度他字第2101號卷第61頁）、「會頭是丁○○，他跟我招會
    ，我會錢也交給他」、「會首是丁○○，他原來要我加入2
    會，但我因經濟考量只跟1會」等語（見原審卷第81頁），
    惟證人毛秀英於原審並證稱：「丁○○的會我已經跟了好幾
    年，以前是許茂秋沒錯，但實際上是他女兒來收錢」等語（
    見原審卷第81頁），則系爭合會會首就是否如證人所言為丁○○，即屬有疑，況證人毛秀英、黃秀英、林麗雲，一與許
    茂秋為姑嫂關係，一為上訴人之一，另一則為上訴人之表姊
    妹，渠等證詞或有偏頗之虞，尚難盡信。而證人乙○○證稱
    伊認識丁○○，雖也認識許茂秋，但只知是丁○○的媽媽，
    不知他的名字等語，堪信乙○○本即與丁○○較熟識，而與
    許茂秋無來往，且系爭合會乃許茂秋為解決丁○○之經濟困
    難而召集，業經證人庚○○、謝林雪霞證述如前，是就乙○○部分，由訴外人丁○○自行招攬入會，以使系爭合會得以
    順利進行，尚不違於常情，亦不致影響被上訴人所加入之系
    爭合會會首為上訴人之母許茂秋之事實認定。另證人戊○○
    雖到庭證稱，伊有看過丁○○開標，也常常看到有人去（丁○○的彩券行）標會、去寄會錢，但沒有看過丁○○開標但
    許茂秋也在的情況，也沒有看過許茂秋處理合會的事情等語
    （見本院卷第77頁及背面），然查，丁○○亦有自任會首招
    攬多組合會，業經證人甲○○○證述明確，並有許茂秋於偵
    查中提出會單為證，且經證人丁○○證述明確（見本院卷第
    110頁），是證人戊○○所見是否系爭合會，即不明確，其
    上開證言尚難認為被告所辯為可採。且以許茂秋召集系爭合
    會係為解決丁○○經濟困難，許茂秋並委由丁○○主持開標
    及收受、計算會款等事務，已經前揭證人證述明確，則以系
    爭合會會員所交付會款均由丁○○保管、處理，故被上訴人
    用以交付會款之支票雖多由丁○○之子謝宜達背書提示兌現
    ，亦屬合理，尚難以此遽認會首為丁○○而非許茂秋。此外
    ，上訴人就其抗辯會首應為丁○○而非許茂秋之反對主張，
    迄未提出具體事證以實其說，則上訴人上開所辯，並無可取
    。
  (四)末按因會首破產、逃匿或有其他事由致合會不能繼續進行時
    ，會首及已得標會員應給付之各期會款，應於每屆標會期日
    平均交付於未得標之會員；但另有約定者，依其約定；又會
    首或已得標會員依第1項規定應平均交付於未得標會員之會
    款遲延給付，其遲付之數額已達兩期之總額時，該未得標會
    員得請求其給付全部會款，民法第709條之9第1項、第3項定
    有明文。又繼承人對於被繼承人之債務，負連帶責任；繼承
    人得限定以因繼承所得之遺產，償還被繼承人之債務，民法
    第1153條第1項、第1154條第1項分別定有明文。查系爭合會
    會首為上訴人之被繼承人許茂秋，被上訴人參加系爭合會2
    會，均屬未得標之會份，詎系爭合會自97年2月後即停標迄
    今，且會首許茂秋或已得標會員並未給付未得標會員之被上
    訴人應得會款已達2期總額，而上訴人為會首許茂秋之限定
    繼承人，依上開規定，被上訴人自得於上訴人繼承許茂秋之
    遺產範圍內，請求上訴人連帶給付被上訴人應得之會款。再
    查，系爭合會進行至第11會（即97年1月10 日）後即宣告倒
    會，尚有13會次未進行，被上訴人參加2會皆為活會，依內
    標制計算，會首即上訴人之被繼承人許茂秋應給付被上訴人
    會款為52萬元（計算式：2萬×13會次×2會份＝52萬）。惟
    被上訴人於原審僅請求上訴人給付會款410,900元，本院自
    應受其聲明之拘束，從而，被上訴人本於系爭合會之法律關
    係，請求上訴人於繼承許茂秋之遺產範圍內，連帶給付伊會
    款410,900元，即屬有據。
五、綜上所述，被上訴人主張上訴人之被繼承人許茂秋為系爭合
    會之會首，核屬可採，上訴人之抗辯則無可取，從而，被上
    訴人本於繼承及系爭合會之法律關係，請求上訴人於繼承財
    產限度內連帶給付伊410,900元，及自起訴狀繕本送達上訴
    人之翌日即97年12月11日起至清償日止，按年息5％計算之
    利息，即無不合，逾此所為請求，為無理由，應予駁回。又
    上開應准許部分，係適用簡易程序所為被告敗訴之判決，應
    依職權宣告假執行。原審就超過上開應准許部分，為上訴人
    無保留之敗訴判決，並為假執行之宣告，自有未洽。上訴意
    旨就此部分指摘原判決不當，求予廢棄改判，為有理由。至
    於上開應准許部分，原審判命上訴人給付，並為假執行之宣
    告，核無違誤，上訴意旨，就此部分，仍執陳詞，指摘原判
    決不當，求予廢棄，為無理由，應駁回其上訴。
六、本件事證已臻明確，兩造其餘主張陳述及所提之證據，經本
    院審酌後，認均不足以影響本判決之結果，均毋庸再予論述
    ，附此敘明。
七、據上論結，本件上訴為一部有理由，一部無理由，依民事訴
    訟法第436條之1第3項、第450條、第449條第1項、第79條、
    第85條第2項，判決如主文。
中    華    民    國    98    年    8     月    26    日
                 民事第三庭    審判長法  官  丁蓓蓓
                                     法  官  陳怡雯
                                     法  官  管靜怡
以上正本係照原本作成。
本判決不得上訴。
中    華    民    國    98    年    8     月    26    日
                                     書記官  張婕妤


司法院資訊處製作；財團法人民間司法改革基金會備份。
